【裁判字號】    97,交聲,1361
【裁判日期】    970813
【裁判案由】    聲明異議
【裁判全文】
臺灣臺中地方法院交通事件裁定        97年度交聲字第1361號
原處分機關  交通部公路總局臺中區監理所
受處分人即  甲○○
異  議  人
上列受處分人因違反道路交通管理處罰條例案件，對於交通部公
路局臺中區監理所民國九十七年四月十日所為之處分（中監違字
第裁六○－Ｚ七Ｃ○○九○三五號裁決書），聲明異議，本院裁
定如下：
    主    文
原處分撤銷。
甲○○不罰。
    理    由
一、原處分機關裁決意旨略以：異議人即受處分人甲○○於民國
    九十七年三月八日十七時三十分許，駕駛車牌號碼：一一二
    五－ＴＹ號自用一般小客車，在國道三號南下二二二公里處
    ，因「汽車行駛高速公路速度超過速限一一○公里，雷射測
    行速一二八公里，超速十八公里」違規，為警以其違反道路
    交通管理處罰條例第三十三條第一項第一款規定，以公警局
    交字第Ｚ七Ｃ○○九○三五號舉發違反道路交通管理事件通
    知單當場開單告發。嗣異議人於限期內到案，原處分機關遂
    於九十六年一月九日以中監違字第裁六○─Ｚ七Ｃ○○九○
    三五號裁決書，對受處分人裁處罰鍰新臺幣（下同）三千元
    ，並記違規點數一點。
二、異議意旨略以：異議人行經上開地點時，有一台黑色車子從
    異議人駕駛車輛之外側超車，本件應係員警測量錯誤，異議
    人並未超速，爰依法聲明異議，請求撤銷原處分等語。
三、證據法則：
(一)違反交通管理處罰條例案件之審理，除重在發見實體真實並
    保障行為人權益，亦在維護交通秩序，確保交通安全，而交
    通違規案件，對行為人違規事實之舉證，原則上應由為裁罰
    行為之行政機關負舉證責任，然交通違規案件有其動態與特
    性，從而關於證明違規事實證據之證據評價及證明力，仍應
    視具體案件，考量行為人權益保護及交通案件特性、行政資
    源之有限性而為認定，是對於交通違規案件，因案件既係由
    舉發警員舉發，其證詞自對受舉發人不利，而裁罰機關既負
    舉證之責，苟客觀上非不得拍照或其它方式佐證，僅以警員
    之證詞，原則上自難認其舉證已足，否則，不啻使舉發及裁
    罰機關忽視蒐證之可能及要求，惟例外於特定具體案件中，
    基於交通秩序維護及行政效率之考量，在拍照或其他方式之
    搜證現實上並無法行使之情況下，自仍得僅以執勤警員具憑
    信性之證詞，為違規事實之證明。
(二)公路主管機關對人民科處罰鍰，既係對人民財產權之侵害，
    自必須確實證明其有違法事實，倘未能舉證之，其處罰即不
    能認為合法。而目前我國交通勤務警察取締超速駕駛之科學
    儀器可區分為二類，一為定點設置之固定式測速照相設備（
    包含有雷達、雷射與感應線圈等），一為手持或車裝流動測
    速儀器（發射兩條雷射光束計算目標車輛之進、出場時間）
    ；後者又可分為二種，一為定置路旁附有照相機之固定雷射
    測速儀器，另一種為警員手持雷射測速槍，確認超速後當場
    攔停舉發或逕行舉發。參酌現今電子科技器材之發達及相機
    之普及，從舉發超速違規事件之技術層面而言，交通稽查機
    關以雷達或雷射測速儀配合照相設備以明確舉證測速對象、
    測速所得數值等資料，並無不可行或窒礙難行之處，是交通
    稽查機關如仍捨易於使民眾信服，且不易發生爭議之稽查證
    明方法，而以無照相式之測速器進行稽查，其舉發事實之正
    確與否，自應進行嚴格之審查，例如違規事實之稽查方法是
    否正確、違規事實是否能確認無誤、是否踐行舉發事實之告
    知程序等，要不能僅以舉發單上記載違規事實或舉發警員之
    證詞，為唯一依據。
四、經查:
（一）本件原處分機關認異議人有前揭違規事實，除前揭舉發通
      知單外，並以內政部警政署國道公路警察局第七警察隊九
      十七年五月十九日公警七交字第○九七○七七○六五○號
      函: 「二、‧‧‧本案查據值勤員警：渠等當時係以雷射
      測速器測得案內車輛行速一百二十八公理，測距二百八十
      八公尺鎖定該車輛，渠等確認該車超速無誤，始開啟警示
      散光燈並以指揮棒攔停，經會同駕駛人檢視測速液晶檢視
      器所顯示之數據，並告知違規事實，駕駛人坦承不諱，要
      求能否輕罰未果，方予以掣單舉發，並無不當。三、另查
      雷射測速器係值勤人員經由測速器之瞄準鏡對準目標（單
      一車輛）扣發射扳機即可精確測出所瞄目標之速度，準確
      度無疑，行速數據並顯示於抬頭液晶顯示器內，雖未具照
      相及顯示車號、時間、日期之功能，但係對準單一目標測
      速且現場攔檢，駕駛人即可當場檢視測速數據，準確性應
      無疑慮，違規屬實，請依規定辦理」等，為認定異議人於
      高速公路超速行駛之依據。
（二）證人乙○○即舉發員警固於本院證稱: 「（問：當時車輛
      很多，你如何確定超速的人是我？）雷射槍是以單點瞄準
      單車，同時間測到受處分人超速時，我們會跟同車的同事
      確認是否這部車超速，我測到超速的車輛時，會覆誦車輛
      的車號跟顏色，以便副駕駛協助我們記憶，等下要攔查這
      輛車，而且副駕駛也可以幫我們大概確認是否是這輛車超
      速，因為他也可以看到路況，本件我們把吳先生攔下跟他
      解釋超速的情形。」等語（本院卷第四十一頁、第四十一
      頁反面），惟亦於本院證稱：「（問: 何種情形下有誤判
      可能？）二台車併行時，原則上應該二台車都超速，但如
      果車潮多的時候，前後車輛又相緊接，雷射槍操作有角度
      ，會有死角打不到車頭，且有時旁邊外側車道的車輛如果
      加速超越，也有可能會檔到原來要瞄準車輛的車頭，而測
      到該超車的車輛，我們也會不予攔停。」等語（本院卷第
      四十一頁），亦即若有車輛從異議人駕駛之車輛外側超車
      時，確有測得該超車車輛而產生誤判情事之可能，是異議
      人前揭所辯，尚非全無所據。
（三）證人乙○○於本院另證稱：「（問：你們當天值勤主要的
      任務是否即為超速之取締？）是。」等語（本院卷第四十
      二頁），足見本件舉發員警係為執行超速取締之勤務而至
      該處，異議人之違規舉發，自非屬執勤中偶然發現致無法
      取得相關佐證資料之情況，員警以拍照、攝影或其他方式
      就駕駛人交通違規事實予以舉證，應屬可合理期待，是當
      日執勤員警未採取必要、可能之蒐證作為，以保全可能之
      證據，實難認已善盡舉證責任。
（四）綜上所述，本件原處分機關裁罰異議人有超速違規之事實
      ，客觀上非不得拍照或其它方式佐證，惟本件除舉發員警
      之證詞外，並無其他證據如照片等可資補強，員警舉發當
      日復未就測得之違規速率影像留有資料，測速槍所測得之
      速度亦有偏差之可能，依首揭說明，自應為異議人有利之
      認定，原處分機關遽以裁罰，即有未洽，應由本院撤銷原
      處分，諭知異議人不罰，以資適法。
五、據上論斷，應依道路交通管理處罰條例第八十七條第二項，
    道路交通案件處理辦法第二十條前段，裁定如主文。
中    華    民    國     97    年    8    月    13    日
                  交通法庭    法  官   郭書豪
上正本證明與原本無異。
如不服本裁定，應於送達後五日內，向本院提出抗告狀。
                              書記官   陳美虹
中    華    民    國    97     年    8    月    13    日


司法院資訊處製作；財團法人民間司法改革基金會備份。
